【裁判字號】    97,再易,29
【裁判日期】    971118
【裁判案由】    所有權移轉登記
【裁判全文】
臺灣高等法院高雄分院民事判決          97年度再易字第29號
再審原告    甲○○
再審被告    乙○○
上列當事人間請求所有權移轉登記事件，再審原告對於民國97年
9 月10日本院97年度上易字第165 號確定判決，提起再審之訴，
本院判決如下：
    主  文
再審之訴駁回。
再審訴訟費用由再審原告負擔。
    理  由
一、再審意旨略以：
  (一)再審原告曾向屏東縣枋寮鄉公所及枋寮區農會調取再審被告
    平日使用印章所存留之印跡，以資核對借用證上再審被告印
    章之真偽，確定判決對於此項重要之攻擊方法，未在判決理
    由項下記載其意見，有判決不備理由之違法。有適用民事訴
    訟法第496 條第1 項第1 款適用法規顯有錯誤之再審事由。
  (二)再審原告於本院前審審理時，曾主張祖先遺下共有土地派下
    子孫各人應得所有權利分配合同於民國（下同）42年7月間
    訂立，約定再審被告之父親陳登祿係共有產權代表登記名義
    人及產權受分配人之土地僅為31.57 坪（合104.181 平方公
    尺），然陳登祿於42年7 月22日所登錄竟高達99.4626 坪（
    合328.22658 平方公尺），顯見陳登祿就系爭土地僅係共有
    產權代表登記名義人及產權受分配人，其持分8 分之2 中，
    包含其他所有權人之共有比例。且陳登祿於42年7 月22日登
    錄於高雄市○○○段295 地號重劃前土地登記簿謄本持分8
    分之2 ，為99.4626 坪（合328.22658 平方公尺），於53年
    6 月因實施都市平均地權而分割成苓雅寮段295 、295 之2
    、295 之3 等三筆土地，經查該三筆土地登記謄本並加總計
    算結果，再審被告因繼承所有持分為328.75平方公尺，二者
    計算之數據相等，可知再審被告就295 、295 之2 、295 之
    3 土地亦包含再審原告等共有權人之持分。再參照系爭合同
    第4 項規定及陳登祿在合同之身分為「共有產權代表登記名
    義人同產權受分配人」，即可知陳登祿係依合同受託登記為
    權利人。再觀之55年9 月即由陳登祿以土地代表人身分向中
    國石油公司為典借之覺書，並參照於60年5 月3 日由再審被
    告出具之收據中自承「茲遵照祖先遺下共有土地苓雅寮295
    番地99 .59 坪 ，應由土地所有共同應得與納稅一切權益」
    等語，亦即再審被告自認上開苓雅寮295 番地為塗銷土地典
    權而於69 年8月25日向再審原告收取4994元之收據等事證，
    均可證明再審原告與再審被告間確有信託契約存在。另再審
    原告均按年繳納地價稅予再審被告，堪認再審原告確將其權
    利委由再審被告之名義登記。然原確定判決就：「陳登祿得
    受分配之土地僅為31.57 坪，於42年7 月22日登錄於高雄市
    ○○○段295 地號重劃前土地登記簿謄本持分8 分之2 ，竟
    高達99.4 626坪，短短數日，何以相差67.89 坪之多？」原
    確定判決理由未記載其意見，並對再審原告所提出之系爭合
    同、再審被告所出具之收據、再審原告付款予再審被告之匯
    款單等證據恁而不論，有民事訴訟法第496 條第1 項第1 款
    及同法第
    497 條所規定之再審事由。
二、按民事訴訟法第496 條第1 項第1 款所謂適用法規顯有錯誤
    ，係指確定判決所適用之法規顯然不合於法律規定，或與現
    尚有效之判例、解釋顯然違反者而言，不包括認定事實錯誤
    、取捨證據失當、漏未斟酌證據、判決不備理由之情形在內
    （最高法院63年台上字第880 號判例、90年度台再字第27號
    判決參照）。經查：
  (一)再審原告主張伊曾向屏東縣枋寮鄉公所及枋寮區農會調取再
    審被告平日使用印章所存留之印跡，以核對借用證上再審被
    告印章之真偽，原確定判決對於此項重要之攻擊方法，未在
    判決理由項下記載其意見，有判決不備理由之違法乙節，矧
    理由不備並非民事訴訟法第496 條第1 項第1 款之所指，再
    審原告以此指為適用法規顯有錯誤，自有未合。
  (二)再審原告復主張：再審被告之父親陳登祿係共有產權代表登
    記名義人及產權受分配人，陳登祿得受分配之土地僅為31.5
    7坪，於42年7 月22日登錄竟高達99.4626坪，短短數日，何
    以相差67.89 坪之多？確定判決未在理由項下記載其意見，
    並對再審原告所提出之證據恁而不論乙節，無非仍係究理由
    有無完備及就確定判決關於兩造間成立所有權之信託登記關
    係之認定事實之職權行使所為論斷，非屬適用法規顯有錯誤
    問題。又確定判決已就再審被告曾一定比例向再審原告等人
    收取系爭土地之遺產稅、地價稅、典權塗銷之分擔款，係因
    再審被告不解系爭合同之土地分配真意，再審被告已表示應
    屬誤收，願意退還予以審認說明，並明兩造其餘攻防方法
    ，均無結果之判斷，並無就重要證據有漏未斟酌情事，且
    該審認乃事實審法院認定事實之權限，無適用法規顯有錯誤
    或第497 條之重要證物，漏未斟酌之再審事由。
三、綜上所述，再審原告提起本件再審之訴，顯無理由，爰不經
    言詞辯論，逕以判決駁回之。
依民事訴訟法第502 第2 項、第78條，判決如主文。
中    華    民    國    97    年    11    月    18    日
                              民事第六庭
                                  審判長法官   許明進
                                  法      官   徐文祥
                                  法      官   張明振
以上正本證明與原本無異。
本判決不得上訴。
中    華    民    國    97    年    11    月    19    日
                                  書  記  官   黃琳群
                                                   w


司法院資訊處製作；財團法人民間司法改革基金會備份。
